臺灣高等法院臺中分院刑事判決
110年度上訴字第1973號

上  訴  人  
即  被  告  賴來志



指定辯護人  林佐偉律師
上列上訴人因偽造有價證券等案件，不服臺灣臺中地方法院110
年度訴字第546號中華民國110年9月28日第一審判決（起訴案號
：臺灣臺中地方檢察署110年度偵緝字第62號），提起上訴，本
院判決如下：
    主  文
原判決撤銷。
賴來志犯如附表三所示各罪，各處如附表三主文欄所示之宣告刑
及沒收。所處有期徒刑部分應執行有期徒刑肆年捌月。
    事  實
一、賴來志為○○○之父、○○○之配偶，緣賴來志前向他人借款致財
    務困難而急需借款返還先前欠債，竟未經○○○、○○○之同意，
    而為下列犯行：
  ㈠就持票人○○○部分：賴來志基於意圖供行使之用而偽造有價證
    券及意圖為自己不法所有而詐欺取財之個別犯意：
  ⒈於民國109年3月間某日，向○○○謊稱要自行經營菜頭粿店面，
    邀集○○○投資，致○○○信以為真，陷於錯誤：
  ⑴於109年3月20日前某時許，在不詳地點，在如附表一編號3所
    示之本票上，填載發票日、面額新臺幣（下同）20萬元，並
    在發票人欄位簽署自己之姓名及偽造「○○○」、「○○○」之簽
    名各1枚，而偽造完成如附表一編號3所示之○○○、○○○為共同
    發票人之本票1張，再持之前往臺中市北華街○○○住處或在臺
    中市○○○賴來志住處附近，使○○○誤認○○○、○○○同意擔任該張
    本票之共同發票人，因而交付投資款20萬元給賴來志，足生
    損害於○○○、○○○、○○○及票據交易往來流通之正確性。
  ⑵於109年4月11日前某時許，在不詳地點，在如附表一編號4所
    示之本票上，填載發票日、面額20萬元，並在發票人欄位簽
    署自己之姓名及偽造「○○○」、「○○○」之簽名各1枚，而偽
    造完成如附表一編號4所示之○○○、○○○為共同發票人之本票1
    張，再持之前往臺中市北華街○○○住處或在臺中市○○○賴來志
    住處附近，使○○○誤認○○○、○○○同意擔任該張本票之共同發
    票人，因而交付投資款20萬元給賴來志，足生損害於○○○、○
    ○○、○○○及票據交易往來流通之正確性。
  ⑶於109年5月5日前某時許，在不詳地點，在如附表一編號5所
    示之本票上，填載發票日、面額20萬元，並在發票人欄位簽
    署自己之姓名及偽造「○○○」、「○○○」之簽名各1枚，而偽
    造完成如附表一編號5所示之○○○、○○○為共同發票人之本票1
    張，再持之前往臺中市北華街○○○住處或在臺中市○○○賴來志
    住處附近，使○○○誤認○○○、○○○同意擔任該張本票之共同發
    票人，因而交付投資款20萬元給賴來志，足生損害於○○○、○
    ○○、○○○及票據交易往來流通之正確性。　　
  ⑷於109年6月20日前某時許，在不詳地點，在如附表一編號6所
    示之本票上，填載發票日、面額20萬元，並在發票人欄位 
    簽署自己之姓名及偽造「○○○」、「○○○」之簽名各1枚，而
    偽造完成如附表一編號6所示之○○○、○○○為共同發票人之本
    票1張，再持之前往臺中市北華街○○○住處或在臺中市○○○賴
    來志住處附近，使○○○誤認○○○、○○○同意擔任該張本票之共
    同發票人，因而交付投資款20萬元給賴來志，足生損害於○○
    ○、○○○、○○○及票據交易往來流通之正確性。　　
　⒉於109年8月10日前某日，在不詳地點，在如附表一編號1所示
    之本票上，填載發票日108年1月10日（原記載108年1月10日
    ，經塗改為108年7月10日，因未於改寫處簽名或蓋章，不生
    改寫效力) 、面額15萬元，並在發票人欄位簽署自己之姓名
    及偽造「○○○」、「○○○」之簽名各1枚，而偽造完成如附表
    一編號1所示之○○○、○○○為共同發票人之本票1張，再於臺中
    市○○○賴來志住處附近之鵝肉攤，持之向○○○稱其岳父過世，
    要向○○○借款15萬元，○○○、○○○都知道本票上有他們的簽名
    ，使○○○誤認○○○、○○○同意擔任該張本票之共同發票人，因
    而交付借款15萬元給賴來志，足生損害於○○○、○○○、○○○及
    票據交易往來流通之正確性。　　　
  ㈡就持票人○○○部分：賴來志基於意圖供行使之用而偽造有價證
    券及意圖為自己不法之所有而詐欺取財之個別犯意，於109
    年7月間某日，向○○○謊稱因其岳父過世，要處理法事、喪葬
    事宜而急需借款，致○○○信以為真：
  ⒈於109年7月21日前某時許，在不詳地點，在如附表一編號8所
    示之本票上，填載發票日、面額30萬元，並在發票人欄上簽
    署自己之姓名及偽造「○○○」之簽名1枚，而偽造完成如附表
    一編號8所示之○○○為共同發票人之本票1張，再將之持往臺
    中市○○○○○○住處樓下，使○○○誤認○○○同意擔任該張本票之共
    同發票人，因而交付借款30萬元給賴來志，足生損害於○○○
    、○○○及票據交易往來流通之正確性。
  ⒉於109年7月28日前某時許，在不詳地點，在如附表一編號9所
    示之本票上，填載發票日、面額18萬元，並在發票人欄上簽
    署自己之姓名及偽造「○○○」之簽名1枚，而偽造完成如附表
    一編號9所示之○○○為共同發票人之本票1張，再將之持往臺
    中市○○○○○○住處樓下，使○○○誤認○○○同意擔任該張本票之共
    同發票人，因而交付借款18萬元給賴來志，足生損害於○○○
    、○○○及票據交易往來流通之正確性。
  ⒊於109年8月5日前某時許，在不詳地點，在如附表一編號10所
    示之本票上，填載發票日、面額18萬元，並在發票人欄上簽
    署自己之姓名及偽造「○○○」之簽名1枚，而偽造完成如附表
    一編號10所示之○○○為共同發票人之本票1張，再將之持往臺
    中市○○○○○○住處樓下，使○○○誤認○○○同意擔任該張本票之共
    同發票人，因而交付借款18萬元給賴來志，足生損害於○○○
    、○○○及票據交易往來流通之正確性。　　　　　　
  ㈢就不詳持票人部分：賴來志基於意圖供行使之用而偽造有價
    證券、行使偽造私文書及意圖為自己不法之所有而詐欺取財
    之犯意，於109年8、9月間某日，在不詳地點，接續在如附
    表一編號2、7、11至13所示之本票上，填載如附表一編號2
    、7、11至13「票載發票日」欄所示之發票日、「票面金額
    欄」所示之面額，並在如附表一編號2、7、11至13所示之本
    票上發票人欄簽署自己之姓名及偽造「○○○」、「○○○」簽名
    各1枚，而偽造完成如附表一編號2、7、11所示之○○○、○○○
    為共同發票人之本票及如附表一編號12、13○○○為共同發票
    人之本票；在如附表二編號1所示之本票上，填載如附表二
    編號1「票面金額欄」所示之面額，及在附表二編號1發票人
    欄簽署自己之姓名及偽造「○○○」之簽名1枚，然因未填載發
    票日，致該本票未完成，僅為得作為債權憑證之私文書，再
    持該等本票向不詳人士借款，使該不詳人士誤認○○○、○○○同
    意擔任該等本票之共同發票人，因而交付不詳借款給賴來志
    ，足生損害於○○○、○○○、該不詳人士及票據交易往來流通之
    正確性。
二、嗣因賴來志於109年10月下旬即離家出走，無法聯絡，○○○、
    ○○○等債權人乃分別持如附表一、二所示之本票向○○○、○○○
    請求還款，○○○、○○○始知悉上情。
三、案經○○○、○○○訴由臺灣臺中地方檢察署檢察官偵查起訴。　
    理  由
一、認定事實所憑之證據及理由
  ㈠訊據上訴人即被告賴來志（下稱被告）對其於前揭時間、地
    點，未經告訴人○○○、○○○之同意，而以其及告訴人2人為如
    附表一、二所示本票之共同發票人開立該等本票而交予他人
    借款之事實於原審準備程序、原審及本院審理時均坦承不諱
    （見原審卷第168、169、170、297至302頁、本院卷第153頁
    ），且證人即告訴人○○○、○○○於偵查中均證稱，債權人持如
    附表一、二所示之本票前來向其等討債，但其等未開立過該
    等本票，也未同意擔任該等本票之共同發票人等語明確（見
    偵查卷第11、33頁、偵緝卷第71、72頁），且有告訴人○○○
    陳報之本票照片（如附表一編號2、、8至10、12、13、如附
    表二編號1所示）、本票持有人名單、本票照片（如附表一
    編號11、7所示）、被告於110年1月1日當庭書寫「○○○」、
    「○○○」、「台中市北屯區」、「0000000000」之資料、告
    訴人○○○陳報之原審法院109年度司票字第6795號民事裁定、
    該卷所附具之○○○於109年11月23日聲請裁定本票強制執行狀
    、本票影本（附表一編號1、3至6所示）、原審法院110年度
    抗字第19號民事裁定、110年度司票字第2086號民事裁定、
    該卷所附具之○○○110年4月12日之聲請裁定本票強制執行狀
    暨所附本票（附表一編號8至10所示）等件附卷可佐（見偵
    字卷第22至27、37至39頁、偵緝卷第49、73至76、93、94、
    97、98、108、109、133至135頁、原審法院司票2086號卷第
    7至9、23、24頁），此部分事實應堪認定。
　㈡選任辯護人雖為被告辯護稱：原判決就如附表編號2 、7 、1
    1至13所示本票之交付對象記載為不詳人士，但未說明被告
    如何對於不詳人士施以詐術、如何向不詳人士借款，被告是
    否有涉犯詐欺犯行，請鈞院審酌等語。經查，被告於110年2
    月3日偵訊時供稱：我當時只想趕快借到錢，所以沒有經過
    她們同意就簽他們的名字等語（見偵字卷第84頁），可知被
    告已自承其偽造完成上述本票後，交付給不詳人士，其目的
    係作為擔保借款之用，則被告以此方式使該不詳人士誤認○○
    ○、○○○同意擔任該等本票之共同發票人，因而交付不詳借款
    給被告，自屬施用詐術，使不詳人士陷於錯誤而交付借款之
    詐欺行為無誤，上述辯護意旨，尚非可採。　　
  ㈢又被告於原審審理時雖辯稱，其開立這些本票只有交給○○○、
    ○○○、○○○，向他們借錢，本案之本票伊分4、5次開立，借款
    日期是於109年8、9月間，本票上的發票日期是往回開立，
    發票日不是借款日，實際借款金額伊都忘了云云。然查：
  ⒈證人○○○於原審審理時結證稱：伊與被告是認識20幾年的朋友
    ，被告有拿如附表一編號1、3至6所示之本票給伊，附表一
    編號3至6的本票是被告找伊投資時，伊拿這些本票面額同額
    的現金給被告，被告交給伊的，當時被告說要經營菜頭粿店
    面，要租房子、買設備，後來又變成要投資冷凍食品，所以
    伊在如附表一編號3至6所示本票的票載發票日，分別在被告
    ○○○住處附近或○○○○住處交錢給被告；如附表一編號1所示的
    本票，被告是於109年8月10日交給伊的，當時被告說他岳父
    過世，需要用錢，所以要向伊借款15萬元，他當時在他住處
    附近的鵝肉攤把這張本票交給伊，因為光線昏暗，所以伊沒
    注意這張本票上的日期有被改過，也沒注意到發票日與實際
    借款日不相符，後來被告就搬走了，伊找不到他，因為伊拿
    到這些本票時，上面就已經有○○○、○○○的簽名，當時被告說
    ○○○、○○○他們都知道本票上有他們的簽名，所以伊找不到被
    告時，就拿這些本票去找○○○、○○○要債，但他們說他們都不
    知情，伊就去向法院聲請本票裁定（即原審法院109年度司
    票字第6795號裁定），到目前為止被告還欠伊95萬元等語明
    確（見原審卷第222至231頁），則依證人○○○前揭證述，被
    告係於109年8月10日，在被告○○○住處附近之鵝肉攤，持如
    附表一編號1所示冒用告訴人○○○、○○○之名義為共同發票人
    之本票向其借款15萬元，另以投資為名目，分別於如附表一
    編號3至6所示之票載發票日，在被告○○○住處附近或證人○○○
    北華路住處，各持如附表一編號3至6所示之冒以告訴人○○○
    、○○○之名義為共同發票人之本票向證人○○○借款，而收取如
    附表一編號3至6「票面金額」欄所示之同額款項，足認被告
    係5次分別持該等本票，以投資或借款為名目，向證人○○○詐
    得該等款項。
  ⒉證人○○○於原審審理時結證稱：伊認識被告大約有10多年，伊
    曾持被告給伊的本票向原審法院聲請本票裁定（110年度司
    票字第2086號裁定），裁定內的3張本票（如附表一編號8至
    10所示）是被告開給伊的，當時被告說他岳父過世，需要喪
    葬法事費用而向伊借錢，所以伊在如附表一編號8至10所示
    本票的票載發票日，分別在○○○路住處樓下，將該等本票面
    額同額的現金給被告，被告拿這些本票來找伊的時候，都已
    經開立好了，上面就已經有○○○的簽名了，後來伊找不到被
    告還款，伊就拿這些本票去找○○○，但○○○說這些票跟她無關
    ，說她也找不到被告等語明確（見原審卷第288至294頁），
    則依證人○○○前揭證述，被告係以其岳父過世需款處理喪葬
    法事為名目而向證人○○○借款，分別於如附表一編號8至10所
    示之票載發票日，在證人○○○○○○住處樓下，各持如附表一編
    號8至10所示之冒以告訴人○○○之名義為共同發票人之本票向
    證人○○○詐得如附表一編號8至10「票面金額」欄所示之同額
    款項，足認被告係3次分別持該等本票，以借款為名目，向
    證人○○○收取該等款項。
  ⒊至於如附表一編號2、7、11至13、如附表二編號1所示之本票
    ，被告雖稱該等本票開立後，持之向證人○○○借款；告訴人○
    ○○於偵查中指稱，持如附表一、二所示之本票前來要債的人
    除了○○○、○○○外，還有○○○、○○○等語。惟查：　　
  ⑴證人○○○於原審審理時結證稱：伊於104年間認識被告，被告
    自108年間開始向伊借款，他向伊借款時有交付本票給伊，
    總共有3張本票，借款3次，本票上有被告、○○○、○○○的簽名
    ，被告說他借這些錢家人都知道，他請○○○、○○○簽的名，伊
    沒有拿被告給伊的這些本票去聲請本票裁定，但伊曾拿被告
    給伊的本票去找○○○、○○○要債，法院提示卷內如附表一、二
    所示之本票都不是被告當初交給伊的本票等語明確（見原審
    卷第206至216頁），依證人○○○所述，被告係於108年間向其
    借款，且曾開立3張本票交給劉○○○，本票上除被告外，尚有
    告訴人○○○、○○○為共同發票人，然被告交給○○○之本票均非
    起訴書附表一、二所示之本票。
  ⑵證人○○○於原審審理時結證稱：伊於10幾年前認識被告，先前
    伊與被告無債務糾紛，伊不知道被告有向○○○、○○○借款，因
    為伊與他們住在不同的地方。被告於109年4月間找伊投資，
    他說他要開菜頭粿分店，邀伊投資50萬元，第一次是於109
    年5月間，被告到○○○路住處樓下拿20萬元，交給伊1張同面
    額的本票，他拿本票給伊時，都已經填載好了，本票上除了
    被告自己的簽名外，還有○○○、○○○的簽名，他說○○○、○○○他
    們都有同意簽名，所以伊才拿20萬元給被告；於109年7月間
    ，被告又說他要買一些設備，還要30萬元，所以伊於109年7
    月15日，在○○○路住處樓下，拿30萬元現金給被告，被告交
    給伊1張同面額的本票，本票上有○○○、○○○的簽名，伊總共
    自被告處拿到2張本票，後來伊找不到被告，曾拿這2張本票
    去向○○○、○○○要錢，但沒要到錢，所以伊就拿這2張本票向
    法院聲請本票裁定即110年度司票字第1082號裁定，法院提
    示卷內如附表一、二所示之本票都不是被告當初交給伊的本
    票等語明確（見原審卷第216至222頁），且有原審法院110
    年度司票字第1082號影卷在卷可佐，依證人○○○前揭證述內
    容，其因被告邀其投資而交付現金50萬元給被告，因而自被
    告處取得2張本票，其後因無法聯繫被告，告訴人○○○、○○○
    否認該筆債務，故持該2張本票向原審法院聲請本票裁定，
    而證人○○○向原審法院聲請裁定之本票票號分別為000000000
    、00000000，發票日分別為109年5月21日、109年7月15日，
    面額分別為20萬元、30萬元，亦均非起訴書附表一、二所示
    之本票。
  ⑶綜上所述，被告所開立如附表一、二所示之本票，如附表一
    編號1、3至6所示之本票係交給證人○○○、如附表一編號8至1
    0所示之本票係交給證人○○○，其餘如附表一編號2、7、11至
    13、如附表二編號1所示之本票則係交付不詳人士，而非交
    付給證人○○○、○○○，被告前揭所辯，尚難採認。且如附表一
    編號1、3至6所示交給證人○○○之本票、如附表一編號8至10
    所示交給證人○○○之本票係被告於不同時間、地點開立交付
    ，然卷內並無積極證據足以證明如附表一編號2、7、11至13
    、如附表二編號1所示之本票，係被告分次開立交付，自應
    為有利被告之認定，而認如附表一編號2、7、11至13、如附
    表二編號1所示之本票係被告於同一時間、地點所偽造，而
    一次持之向同一不詳人士借款。
　㈢綜上所述，被告於原審所辯乃避重就輕卸責之詞，非可採信
    。本案事證明確，被告之犯行堪以認定。　
二、論罪科刑之理由
  ㈠按行使偽造之有價證券以使人交付財物，本即含有詐欺之性
    質，如果所交付之財物，即係該證券本身之價值，其詐欺取
    財仍屬行使偽造有價證券之行為，不另論以詐欺取財罪；但
    如行使該偽造之有價證券，係供擔保或作為新債清償而借款
    ，則其借款之行為，已屬行使偽造有價證券行為以外之另一
    行為，始應再論以詐欺取財罪，並依牽連犯關係，從一重處
    斷（最高法院90年度台上字第5416號判決意旨參照）。本案
    被告於偽造完成如附表一編號1至13所示本票後，分別交付
    給被害人○○○、○○○及不詳人士作為擔保投資款、借款之用而
    行使之，因而詐得被害人等交付之款項，核被告上述部分所
    為，均係犯刑法第201條第1項之偽造有價證券罪及同法第33
    9條第1項之詐欺取財罪；另被告就附表二編號1部分所為，
    則係犯刑法第216條、第210條第1項之行使偽造私文書罪、
    同法第339條第1項之詐欺取財罪。
  ㈡被告在如附表一所示本票之發票人欄上偽造「○○○」、「○○○
    」簽名之行為，係偽造有價證券之階段行為，其偽造本票後
    持以行使，行使偽造有價證券之低度行為應為偽造有價證券
    之高度行為所吸收；被告在如附表二編號1所示僅具私文書
    性質之本票上偽造「○○○」署押之行為，為偽造私文書之階
    段行為，其偽造私文書後進而行使，偽造之低度行為應為行
    使之高度行為所吸收，均不另論罪。
  ㈢被告就犯罪事實欄一㈢偽造如附表一編號2、7、11至13所示本
    票等有價證券犯行，其目的與侵害法益俱屬同一，時間密接
    ，各行為之獨立性極為薄弱，依一般社會觀念，在時間差距
    上，難以強行分開，在刑法評價上，以視為數個舉動之接續
    施行，合為包括之一行為予以評價，較為合理，為接續犯，
    應僅論以一個偽造有價證券罪。
  ㈣被告偽造完成如附表一編號1、3至6、8至10所示本票後，分
    別交付被害人○○○、○○○作為擔保投資、借款之用而行使之，
    因而詐得被害人○○○、○○○交付投資款、借款，其行使偽造有
    價證券之行為即係實施詐欺取財之手段，所犯偽造有價證券
    罪及詐欺取財罪間，具有行為之部分合致；被告偽造完成如
    附表一編號2、7、11至13所示之本票、行使如附表二編號1
    所示之偽造私文書均係實施詐欺取財之手段，所犯偽造有價
    證券罪、行使偽造私文書罪及詐欺取財罪間，具有行為之部
    分合致，且犯罪目的單一，在法律上應評價為一行為，係以
    一行為觸犯數罪名，均為想像競合犯，應依刑法第55條前段
    之規定，各從一重之偽造有價證券罪處斷。雖起訴書就被告
    上揭所犯詐欺取財犯行部分漏未論及，惟此部分既與已起訴
    之被告偽造有價證券、行使偽造私文書之犯行間具有想像競
    合犯之裁判上一罪關係，本院自得併予審理；又起訴書認被
    告所犯偽造如附表一編號2、7、11至13所示之本票、行使如
    附表二編號1所示之偽造私文書犯行，犯意個別、行為互殊
    而為數罪，應予分論併罰部分，尚有誤會，理由已如上述，
    均併予敘明。
  ㈤被告所犯意圖供行使之用而偽造有價證券罪9罪，均犯意各別
    、行為互殊，應予分論併罰。　
  ㈥辯護人雖請求本院就被告所涉偽造有價證券犯行適用刑法第5
    9條之規定減輕其刑，惟按刑之量定，為求個案裁判之妥當
    性，法律固賦予法院裁量權，但此項裁量權之行使，除應依
    刑法第57條規定，審酌行為人及其行為等一切情狀，為整體
    之評價，並應顧及比例原則與平等原則，使罪刑均衡，輕重
    得宜，以契合社會之法律感情；又刑法第59條規定犯罪之情
    狀可憫恕者，得酌量減輕其刑，其所謂「犯罪之情狀」，與
    同法第57條規定科刑時應審酌之一切情狀，並非有截然不同
    之領域，於裁判上酌減其刑時，應就犯罪一切情狀（包括第
    57條所列舉之10款事項），予以全盤考量，審酌其犯罪有無
    可憫恕之事由（即有無特殊之原因與環境，在客觀上足以引
    起一般同情，以及宣告法定低度刑，是否猶嫌過重等等），
    以為判斷（最高法院95年度台上字第6157號、98年度台上第
    3926號判決意旨參照）。本案被告所犯刑法第201條第1項之
    偽造有價證券罪，其法定刑度為「3年以上10年以下有期徒
    刑，得併科9萬元以下罰金」，刑度非輕，而同為偽造有價
    證券之人，其原因動機不一，犯罪情節未必盡同，偽造有價
    證券行為所造成危害社會之程度自屬有異，法律科處此類犯
    罪，所設之法定最低本刑卻同為3年以上有期徒刑，不可謂
    不重。是於此情形，仍應依客觀之犯行與主觀之惡性二者加
    以考量其情狀，是否有可憫恕之處，以決定是否適用刑法第
    59條之規定酌量減輕其刑，期使個案裁判之量刑，能斟酌至
    當，符合罪刑相當原則及比例、平等原則。查被告偽造有價
    證券之行為，係先後偽造如附表一編號1至13所示之本票，
    數量高達13張，除冒用其配偶○○○之名義外，亦冒用其子○○○
    之名義偽造該等本票，且以上開本票向證人○○○、○○○、不詳
    人士詐取財物所得均非小額，被告一再偽造有價證券並加以
    行使，迭造成多人蒙受損害，惡行非輕，依被告犯罪之具體
    情狀及行為背景，客觀上實不足以引起一般人之同情，並無
    可堪憫恕之處，處以法定最低度之刑並無過重，而無從依刑
    法第59條之規定減輕其刑，附此敘明。
  ㈦撤銷改判之理由
　⒈原審認被告之犯行明確，予以論科，固非無見。惟查：①原審
    就犯罪事實一㈠⒉部分（即附表三編號5部分）之犯罪事實，
    於原審判決書之犯罪事實欄全部未予記載，而有事實與主文
    、理由矛盾之違誤，尚有未當；②原審判決已於理由欄敘明
    如附表一編號1至13所示之本票13張，關於偽造「○○○」、「
    ○○○」為共同發票人部分，應依刑法第205條之規定宣告沒收
    ，然於原審判決附表三之「主文欄」卻僅諭知就上述本票「
    偽造簽名」欄所示偽造之署名予以沒收，而有主文與理由矛
    盾之違誤，亦有未當。被告上訴意旨請求依刑法第59條之規
    定酌減其刑，並依同法第74條第1項第1款之規定宣告緩刑，
    其上訴雖無理由，然原審判決既有可議之處，仍應由本院予
    以撤銷改判。
  ⒉爰以行為人責任為基礎，審酌被告擅自冒用告訴人○○○、○○○
    之名義，偽造有價證券及私文書，持以向證人○○○、○○○、不
    詳人士行使及施行詐術，足生損害於告訴人○○○、○○○、證人
    ○○○、○○○、不詳人士，行為實有不該；惟念其犯後尚能坦承
    部分犯行，告訴人○○○、○○○表示原諒之意（見原審卷第195
    至199頁告訴人○○○、○○○陳報狀），然尚未取得證人○○○、○○
    ○之諒解並完全賠償其等之損失，並衡酌被告之素行，被告
    於本院審理時自○○○山上種水果，學歷為高中畢業，有工作
    才有收入之生活狀況（見本院卷第154頁），與其犯罪手段
    、方式、所造成危害等一切情狀，分別量處如附表三編號1
    至9所示之刑。復衡酌被告之人格、所犯各罪侵害法益之異
    同、對侵害法益之加重效應及時間、空間之密接程度，刑罰
    邊際效應隨刑期而遞減及行為人所生痛苦程度隨刑期而遞增
    ，考量被告復歸社會之可能性，為整體評價，就附表三編號
    1至9所示各罪所宣告有期徒刑部分定其應執行之刑如主文第
    2項所示。
三、沒收部分
  ㈠按供犯罪所用、犯罪預備之物或犯罪所生之物，屬於犯罪行
    為人者，得沒收之，但有特別規定者，依其規定，刑法第38
    條第2項定有明文。又偽造之有價證券，不問屬於犯人與否
    ，沒收之；偽造之印章、印文或署押，不問屬於犯人與否，
    沒收之，刑法第205條、第219條分別定有明文，此乃刑法第
    38條第2項前段之特別規定，依刑法第38條第2項但書規定，
    自應優先適用。查：
  ⒈如附表二編號1所示之具有私文書性質之未填載發票日之本票
    1張，雖係被告所偽造並供本案犯罪所用，然該私文書業經
    被告交付不詳人士收受，即已非屬被告所有之物，自無從諭
    知沒收，然在如附表二編號1所示之「偽造簽名」欄位內所
    偽造「○○○」之署押，仍應依刑法第219條規定，不問屬於犯
    人與否，宣告沒收。
  ⒉按在票據上簽名者，依票上所載文義負責，二人以上共同簽
    名者，應連帶負責；又票據之偽造或票據上簽名之偽造，不
    影響於真正簽名之效力，故二人以上共同在本票之發票人欄
    簽名者，應連帶負發票人責任，倘其中有部分屬於偽造，雖
    不影響於其餘真正簽名者之效力，但偽造之部分，仍應依上
    開規定，諭知沒收（最高法院98年度台上字第6594號、99年
    度台上字第3251號判決參照）。本案如附表一編號1至13所
    示之本票，由被告以其個人名義為發票人部分，被告仍應對
    於本票文義負責，然就其偽造以「○○○」、「○○○」為共同發
    票人部分，仍屬偽造之有價證券，上開偽造之有價證券雖未
    扣案，其中附表一編號1、3至6所示之本票為證人○○○所收執
    、附表一編號8至10所示之本票為證人○○○收執，附表一編號
    2、7、11至13所示之本票，係由不詳人士收執，而無證據證
    據證明業已滅失，是就如附表一所示之本票上關於偽造「○○
    ○」、「○○○」為共同發票人部分，自應依刑法第205條之規
    定，不問屬於犯人與否，宣告沒收。至於被告在上開本票上
    偽造「○○○」、「○○○」之署名，係屬偽造「○○○」、「○○○」
    為共同發票人之有價證券之一部分，已因沒收偽造「○○○」
    、「○○○」為共同發票人部分而包括在內，自無庸重覆再為
    沒收之諭知（最高法院89年度台上字第3757號判決意旨參照
    ）。另被告以自己名義為發票人而屬有效票據部分，並不受
    上開宣告沒收之影響，不在沒收之列，附此敘明。
  ㈡次按犯罪所得，屬於犯罪行為人者，沒收之，於全部或一部
    不能沒收或不宜執行沒收時，追徵其價額；犯罪所得已實際
    合法發還被害人者，不予宣告沒收或追徵，刑法第38條之1
    第1項前段、第3項、第5項定有明文。查：
  ⒈被告以如附表一編號1、3至6所示之本票，向證人即被害人○○
    ○詐得如附表一編號1、3至6「票面金額欄」所示之款項，迄
    今均未還款乙節，業據證人○○○於原審審理時證述明確，已
    如前述，此部分之款項均為被告之犯罪所得，均應依刑法第
    38條之1第1項前段、第3項之規定，於被告此部分犯行項下
    予以宣告沒收，於全部或一部不能沒收或不宜執行沒收時，
    追徵其價額。
  ⒉被告以如附表一編號8至10所示之本票，向證人即被害人○○○
    文詐得如附表一編號8至10「票面金額欄」所示之款項，迄
    今均未還款乙節，業據證人○○○於原審審理時證述明確，已
    如前述，則此部分之款項均為被告之犯罪所得，均應依刑法
    第38條之1第1項前段、第3項之規定，於被告此部分犯行項
    下予以宣告沒收，於全部或一部不能沒收或不宜執行沒收時
    ，追徵其價額。　　
  ⒊至於被告以如附表一編號2、7、11至13所示之本票、如附表
    二編號1所示之尚未填載完成之本票，向不詳人士借款部分
    ，因查無積極證據足以證明被告此部分之借款尚未清償，而
    得認被告尚保有此部分犯罪所得，是就此部分應為被告有利
    之認定，而無從予以宣告沒收。
據上論結，應依刑事訴訟法第369條第1項前段、第364條、第299
條第一項前段，判決如主文。
本案經檢察官林芳瑜提起公訴，檢察官張慧瓊到庭執行職務。
中　　華　　民　　國　　111 　年　　1 　　月　　18　　日
            刑事第十一庭　  審判長法　官　張意聰
                                  法　官　周瑞芬
                                  法　官　陳慧珊
以上正本證明與原本無異。
如不服本判決應於收受送達後二十日內向本院提出上訴書狀，其
未敘述上訴理由者，並得於提起上訴後二十日內向本院補提理由
書（均須按他造當事人之人數附繕本）「切勿逕送上級法院」。
因疫情而遲誤不變期間，得向法院聲請回復原狀。

                                  書記官  李淑芬
　　　　　　　　　　　　　　　　　
中　　華　　民　　國　　111 　年　　1 　　月　　18　　日

【附錄本案論罪科刑法條】
刑法第201條第1項：
意圖供行使之用，而偽造、變造公債票、公司股票或其他有價證
券者，處3年以上10年以下有期徒刑，得併科9萬元以下罰金。
刑法第216條：
行使第210條至第215條之文書者，依偽造、變造文書或登載不實
事項或使登載不實事項之規定處斷。
刑法第210條：
偽造、變造私文書，足以生損害於公眾或他人者，處5年以下有
期徒刑。
刑法第339條第1項：
意圖為自己或第三人不法之所有，以詐術使人將本人或第三人之
物交付者，處5年以下有期徒刑、拘役或科或併科50萬元以下罰
金。

附表一：
編號 票載發票日 （民國） 票面金額 （新臺幣） 票據號碼 偽造簽名 交付對象  1 108年1月10日(原記載108年1月10日經塗改為108年7月10日，因未於改寫處簽名或蓋章，不生改寫效力)  15萬元 000000000  ○○○ ○○○ ○○○ 2 109年3月20日 60萬元 000000000 ○○○ ○○○ 不詳人士 3 109年3月21日 20萬元 00000000  ○○○ ○○○ ○○○ 4 109年4月11日   20萬元 00000000  ○○○ ○○○ 同上 5 109年5月5日  20萬元 00000000   ○○○ ○○○ 同上 6 109年6月20日 20萬元 00000000    ○○○ ○○○ 同上 7 109年7月2日 60萬元 000000000 ○○○ ○○○  不詳人士 8 109年7月24日 30萬元 000000000 ○○○ ○○○ 9 109年7月28日 18萬元 000000000 ○○○ 同上 10 109年8月5日 18萬元 000000000 ○○○ 同上 11 109年8月15日 30萬元 000000000 ○○○ ○○○  不詳人士 12 109年10月1日 8萬5,000元 000000000 ○○○ 同上 13 109年10月1日 9萬元 000000000 ○○○ 同上 

附表二：
編號 簽發日 票面金額 票據號碼 偽造簽名 備註 交付對象 一 109年7月間某日（未載發票日） 7萬元 000000000 ○○○ 未載發票日，得作為債權憑證之用，具私文書性質 不詳人士 

附表三： 
編號 犯罪事實    主       文  1 犯罪事實一㈠⒈⑴ 賴來志犯偽造有價證券罪，處有期徒刑參年貳月。未扣案之犯罪所得新臺幣貳拾萬元沒收，於全部或一部不能沒收或不宜執行沒收時，追徵其價額；未扣案如附表一編號3所示本票，其中偽造以「○○○」、「○○○」為共同發票人部分，沒收。  2 犯罪事實一㈠⒈⑵ 賴來志犯偽造有價證券罪，處有期徒刑參年貳月。未扣案之犯罪所得新臺幣貳拾萬元沒收，於全部或一部不能沒收或不宜執行沒收時，追徵其價額；未扣案如附表一編號4所示本票，其中偽造以「○○○」、「○○○」為共同發票人部分，沒收。  3 犯罪事實一㈠⒈⑶ 賴來志犯偽造有價證券罪，處有期徒刑參年貳月。未扣案之犯罪所得新臺幣貳拾萬元沒收，於全部或一部不能沒收或不宜執行沒收時，追徵其價額；未扣案如附表一編號5所示本票，其中偽造以「○○○」、「○○○」為共同發票人部分，沒收。  4 犯罪事實一㈠⒈⑷ 賴來志犯偽造有價證券罪，處有期徒刑參年貳月。未扣案之犯罪所得新臺幣貳拾萬元沒收，於全部或一部不能沒收或不宜執行沒收時，追徵其價額；未扣案如附表一編號6所示本票，其中偽造以「○○○」、「○○○」為共同發票人部分，沒收。  5 犯罪事實一㈠⒉ 賴來志犯偽造有價證券罪，處有期徒刑參年貳月。未扣案之犯罪所得新臺幣拾伍萬元沒收，於全部或一部不能沒收或不宜執行沒收時，追徵其價額；未扣案如附表一編號1所示本票，其中偽造以「○○○」、「○○○」為共同發票人部分，沒收。  6 犯罪事實一㈡⒈ 賴來志犯偽造有價證券罪，處有期徒刑參年參月。未扣案之犯罪所得新臺幣參拾萬元沒收，於全部或一部不能沒收或不宜執行沒收時，追徵其價額；未扣案如附表一編號8所示本票，其中偽造以「○○○」為共同發票人部分，沒收。  7 犯罪事實一㈡⒉ 賴來志犯偽造有價證券罪，處有期徒刑參年貳月。未扣案之犯罪所得新臺幣拾捌萬元沒收，於全部或一部不能沒收或不宜執行沒收時，追徵其價額；未扣案如附表一編號9所示本票，其中偽造以「○○○」為共同發票人部分，沒收。  8 犯罪事實一㈡⒊ 賴來志犯偽造有價證券罪，處有期徒刑參年貳月。未扣案之犯罪所得新臺幣拾捌萬元沒收，於全部或一部不能沒收或不宜執行沒收時，追徵其價額；未扣案如附表一編號10所示本票，其中偽造以「○○○」為共同發票人部分，沒收。  9 犯罪事實一㈢ 賴來志犯偽造有價證券罪，處有期徒刑參年拾月。未扣案如附表一編號2、7、11所示本票，其中偽造以「○○○」、「○○○」為共同發票人部分，及未扣案如附表一編號12、13所示本票，其中偽造以「○○○」為共同發票人部分，均沒收；附表二編號1「偽造簽名」欄所示偽造之「○○○」署名，沒收。